【裁判字號】    98,上易,1367
【裁判日期】    980811
【裁判案由】    詐欺
【裁判全文】
臺灣高等法院刑事判決                98年度上易字第1367號
上  訴  人  臺灣士林地方法院檢察署檢察官
被      告  丙○○
指定辯護人  本院公設辯護人周君穎
上列上訴人因被告詐欺案件，不服臺灣士林地方法院98年度易字
第21號，中華民國98年4月20日第一審判決（起訴案號：臺灣士
林地方法院檢察署97年度偵字第10667號），提起上訴，本院判
決如下：
    主  文
原判決撤銷。
丙○○幫助共同意圖為自己不法之所有，以詐術使人將本人之物
交付，累犯，處拘役伍拾日，如易科罰金，以新台幣壹仟元折算
壹日。
    事  實
一、丙○○前因過失傷害案件，於民國（下同）94年8月24日，
    經本院判處有期徒刑4月，於95年3月20日易科罰金執行完畢
    ，雖預見將自己之金融機構帳戶、提款卡供他人使用，可能
    成為人頭帳戶，依一般社會生活之通常經驗，將成為犯罪集
    團收取他人受騙款項之用，而幫助犯罪集團從事詐欺犯罪，
    仍不違背其本意，而基於幫助詐欺之不確定故意，於民國（
    下同）97年6月17日下午2時許，在臺北市○○區○○路「麥
    當勞」速食店前，將其所申辦中華郵政股份有限公司北投郵
    局（下稱北投郵局）帳號00000000000000號帳戶之金融卡及
    密碼，交付予姓名年籍不詳自稱「小陳」之犯罪集團成員，
    供該員所屬之犯罪集團作為存、提、匯款之用，而以此方式
    幫助該犯罪集團向他人詐取財物。嗣該犯罪集團於取得前開
    帳戶之提款卡及密碼後，竟意圖為自己不法之所有，分別於
    附表所示時間，以附表所示之詐騙方式撥打電話，向乙○○
    、甲○○等人詐騙，致乙○○、甲○○均陷於錯誤，先後轉
    帳如附表所示之金額至丙○○上開北投郵局帳戶內，旋遭該
    犯罪集團成員提領。嗣因詐欺集團未依約交付工作，丙○○
    發現有異，始於同年6月21日至警局報案，而悉上情。
二、案經臺北市政府警察局北投分局報告臺灣臺北地方法院檢察
    署檢察官偵查起訴。
    理  由
壹、程序方面：
一、被告主張其為低收入戶，於原審提出全國財產稅總歸戶財產
    查詢清單、96年度綜合所得稅所得資料清單（見原審97年度
    審易字第411號卷第13、14頁）及清寒證明書（見原審98年
    度易字第21號卷第21頁），聲請本院指定辯護人，核無不合
    ，依刑事訴訟法第31條第1項指定公設辯護人為其辯護。
二、按被告以外之人於審判外之言詞或書面陳述，除法律有規定
    者外，不得作為證據；又被告以外之人於審判外之陳述，雖
    不符合同法第159條之1至第159條之4之規定，但經當事人於
    審判程序同意作為證據，法院審酌該言詞陳述或書面陳述作
    成時之情況，認為適當者，亦得為證據。當事人、代理人或
    辯護人於法院調查證據時，知有第159條第1項不得為證據之
    情形，而未於言詞辯論終結前聲明異議者，視為有前項之同
    意，刑事訴訟法第159條第1項及第159條之5分別定有明文。
    查本判決下列所引用之各該被告以外之人於審判外之陳述（
    包含書面陳述），雖屬傳聞證據，惟當事人於原審及本院審
    理中均表示同意作為證據方法而不予爭執，且迄至言詞辯論
    終結前亦未再聲明異議，本院審酌上開證據資料製作時之情
    況，尚無違法不當及證明力明顯過低之瑕疵，亦認為以之作
    為證據應屬適當，故揆諸前開規定，爰逕依刑事訴訟法第
    159條之5規定，認前揭證據資料均有證據能力，先予敘明。
    至證明被告犯罪事實之非供述證據，查無違反法定程序取得
    之情，依同法第158條之4規定反面解釋，亦具證據能力。
貳、實體部分：
一、訊據被告固坦承有將其所申辦之上開北投郵局帳戶金融卡及
    密碼，交付某真實姓名年籍不詳，自稱「小陳」之男子，惟
    堅決否認有何幫助詐欺取財犯行，辯稱：伊並沒有幫助詐欺
    之行為，伊也是被詐騙之人，伊是看報紙找工作，對方說伊
    要有戶頭，可以作薪資轉帳之用即可上班，要求我把帳戶給
    他，伊因為前幾年曾被銀行查封存款戶頭，不知伊之前所開
    立之郵局帳戶是否可以轉帳，對方說可以幫伊測試，所以將
    伊之前申請之郵局提款卡、密碼交給在自由時報刊登廣告應
    徵工作之人去測試，後來該人要伊上班卻未出面，伊認為可
    能遭人詐騙，所以就主動至派出所報案，伊是受害人，怎麼
    可能幫助對方詐騙云云。
二、惟查：
  (一)附表所示被害人以附表所示方式遭詐騙，並將附表所示款項
    存入被告之前開帳戶內，旋遭人以提款卡提領款項之事實，
    業據附表所示被害人於警詢指訴綦詳，且有華南商業銀行、
    中國信託商業銀行自動櫃員機交易明細表各1紙、被告之北
    投郵局立帳申請書、帳戶印鑑卡、客戶歷史交易清單各1份
    附卷可稽，堪認被告前揭帳戶確已由該詐欺集團實行詐欺取
    財犯罪時使用無疑。
  (二)被告之前應徵全國加油站之洲美加油站工作，應該加油站之
    要求，於97年5月22日而前往郵局開立系爭帳戶以供加油站
    作為薪資轉帳之用，被告在該加油站上幾天班後，因趕不上
    進度而離職等情，業經證人即該加油站主管丁○○於原審審
    理時結證稱：「認識被告，他去年（按即97年）夏天左右去
    我們公司，就是全國加油站的洲美加油站應徵加油員，他有
    去上班幾天，還在實習階段，因為被告跟不上進度，所以我
    請被告再考慮他是否適合這個工作，之後被告就沒有來。」
    、「我應徵被告，應徵時我有告訴被告，我們的薪資轉帳都
    是由郵局帳戶轉帳，若被告有郵局帳戶就提供，若沒有他就
    要去開戶。」等語屬實（見原審卷第18、19頁），則被告開
    立上開郵局帳戶，係為要至前開加油站上班作為薪資轉帳之
    用，並非是專為交付給詐欺集團而特地前往開戶，固可認定
    。再依證人洪福付之上開證述，與被告此一應徵工作之經驗
    ，被告應可知悉正當之工作僅須提供帳戶號碼供薪資轉帳即
    可，無庸交付提款卡、告知密碼。
  (三)又刑法上之故意犯，可分為直接故意與不確定故意，所謂不
    確定故意即指行為人對於構成犯罪之事實，預見其發生而其
    發生並不違反其本意，刑法第13條第2項定有明文。按以今
    日社會，利用人頭帳戶供作詐欺取財犯罪工具，迭有所聞，
    亦經傳播媒體廣為報導，被告對此應無不知之理，自可預見
    向其收取提款卡之真實姓名年籍不詳人士可能利用其所提供
    之金融機構帳戶供作詐騙他人匯入款項之用，藉由將所得資
    金存入後再行領出之過程，以達到隱瞞資金流向及避免提款
    行為人身分曝光之目的。被告於警詢所稱之報紙應徵廣告電
    話，與提出於本院之報紙（見原審卷第31頁）內所刊登之廣
    告電話號碼一致，固足證其所供，看廣告應徵司機一事可以
    採信。惟被告對於應徵工作之公司名稱、地址均一無所知，
    亦無法說明與渠接洽業務者之真實姓名、年籍等資料，即率
    爾將攸關個人財產、信用之具有專有性之銀行帳戶金融卡及
    密碼等資料在路旁交付予不詳姓名人。況被告尚未就職，對
    方亦尚未有付薪水之必要，被告又何須先行交付帳戶提款卡
    及密碼予對方使用？上開各情實與社會一般經驗法則相違。
    查被告大學畢業，年近50歲，自承在某高職（詳卷）擔任教
    師數年（見原審卷第57頁），且之前亦有在加油站短暫工作
    之經驗，顯見其智識能力與一般人有正常智識之人相當，甚
    且更高，對上開各種違反常情之事，豈無認識之理。況果如
    被告所辯，係因前幾年曾被銀行查封存款戶頭，不知伊之前
    所開立之郵局帳戶是否可以轉帳，對方要求以提款卡測試帳
    戶有無遭查封凍結等情，則以被告之智識能力、生活經驗應
    可知悉是否會因此，而影響其嗣後所開立之郵局帳戶之轉帳
    功能，若果不知，親自郵局詢問即可，再不濟被告可親持提
    款卡馬上在路邊找提款機自行測試，無論如何均不需將提款
    卡交付予不詳姓名年籍之人，並告知密碼，是其所辯顯與其
    所有之智識能力不符。況被告於原審審理時，審判長質以「
    你何以不跟對方一起去做測試？」，被告供稱：「我當時找
    工作有一段時間，四處碰壁，我快沒飯吃了，最後找到加油
    站當加油員，也只做了三天就叫我回家，現在好不容易有個
    幫我測試一下沒問題就可以上班，我怎麼會不相信他」等語
    ，而被告心知所應徵工作，應係「馬伕」（見原審卷第58頁
    ），乃非法工作，對於其所提供之提款卡將作為不法用途應
    有認識。且被告自承，該人允諾伊月薪5、6萬元（見原審卷
    第56頁），足見被告係為圖每月5、6萬元之高薪，將重要的
    金融帳戶交與其完全不認識之他人，縱他人對外以被告帳戶
    之名義加以利用，亦不違其本意，則被告就交付系爭提款卡
    予他人，該提款卡亦有可能被作為詐騙之工具，自應有所認
    識，而有幫助詐欺之不確定故意，並非單純之「被害人」可
    擬。
  (四)證人即台北市政府警察局北投分局光明派出所警員戊○○、
    己○○於原審審理時證稱：被告於97年6月21日來派出所時
    說他好像被騙了，然後來報案。…經查證該帳戶已成警示帳
    戶…，本件製作警詢筆錄並不是因為有被害人報案才找被告
    來做筆錄，而是被告認為自己被騙才來報案，他是主動到派
    出所來的等語（見原審卷第48、49、51頁)，固足認並非有
    被害人報案才去找被告來做筆錄，而是被告認為自己找工作
    被騙帳戶，而主動到派出所報案。惟被告係97年6月17日因
    找工作而交付提款卡、告知密碼予不詳姓名人所屬詐欺集團
    ，惟迄同年月21日始認被騙而向警報案，但該已被警示帳戶
    ，顯見被告係未能因交付提款卡而獲得其預期可得之工作機
    會及報酬，查悉因「找工作」受騙後向警報案求助，尚難認
    被告事後有主動向警報案，即認其於交付提款卡、告知密碼
    時，無幫助詐欺之不確定故意。
三、綜上所述，被告依其智識、生活經驗應可知悉找工作不須交
    付存摺、提款卡、告知密碼，惟伊為獲得工作機會，明知交
    付提款卡、告知密碼，將使向其收受提款卡之真實姓名年籍
    不詳人士，利用其所提供之金融機構帳戶供作詐騙他人匯入
    款項之用，藉由將所得資金存入後再行領出之過程，以達到
    隱瞞資金流向及避免提款行為人身分曝光之目的，將重要且
    專屬個人之金融機構提款卡交予該名不詳人士使用，顯有容
    任該名不詳人士利用其提款卡，作為詐欺取財犯罪工具發生
    之意，被告自有幫助詐欺之不確定故意，本件結果之發生並
    不違背被告之本意甚明。被告之行為仍與幫助詐欺之構成要
    件該當，尚難以「找工作被騙」為由，以被害人自居。再本
    院已認被告係因找工作而交付提款卡予不詳姓名人，惟仍難
    認其因此無幫助詐欺之不確定故意，已如前述，是被告於原
    審所提出之保證書（見原審97年度審易字第411號卷第24 頁
    ），欲證明96年6月17日前一個禮拜，曾至台北市○○○路
    應徵司機，並經公司要求出具保證書之事，縱為真實，亦難
    為被告有利之認定，附此敘明。
四、按刑法上之幫助犯，係對於犯罪與正犯有共同之認識，而以
    幫助之意思，對於正犯資以助力，未參與實施犯罪構成要件
    之行為者而言（參照最高法院88年度臺上字第1270號判決意
    旨）。被告係基於幫助該詐騙集團成員犯詐欺罪而提供提款
    卡、密碼等帳戶資料，且無任何積極證據證明其有參與實施
    詐欺取財之犯罪構成要件行為，核被告所為，係犯刑法第30
    條第1項、第339條第1項之幫助詐欺取財罪。被告所幫助之
    詐欺集團成員間，有犯意聯絡及行為分擔，均為共同正犯。
    又被告提供帳戶之提款卡、密碼等資料予詐騙集團成員之幫
    助犯行，應依刑法第30條第2項之規定，按正犯之刑減輕之
    。再被告有事實欄所載之犯罪科刑執行情形，有本院被告前
    案紀錄表1紙附卷可稽，其受徒刑之刑完畢，5年以內故意再
    犯本件有期徒刑以上之罪，為累犯，應依刑法第47條第1項
    之規定加重其刑，並依法先加後減之。
五、原審不察，誤為無罪判決，檢察官上訴為有理由，應予撤銷
    改判，審酌被告為具一般社會生活經驗之人，對於現今社會
    詐騙集團猖獗，若將私人帳戶提供他人使用，將成為犯罪人
    頭帳戶之可能，應可知悉，且被害人並因此由詐騙集團指示
    ，將遭詐騙款項轉入被告提供之帳戶而受有財產損失，所為
    已影響社會交易安全，並使犯罪之追查趨於困難及複雜，再
    參酌其係為找工作而犯罪、生活狀況、智識程度、被害人所
    生之損害等一切情狀，量處被告如主文所示之刑，並諭知易
    科罰金之折算標準。
六、被告經合法傳喚無正當理由不到庭，爰不待其陳述，逕為判
    決。
據上論斷，應依刑事訴訟法第369條第1項前段、第364條、第371
條、第299條第1項前段，刑法第339條第1項、第30條第1項前段
、第2項、第28條、第47條第1項、第41條第1項，刑法施行法第1
條之1，判決如主文。
本案經檢察官劉靜婉到庭執行職務
中    華    民    國    98    年    8    月    11   日
            刑事第十六庭審判長法  官  溫耀源
                              法  官  許增男
                              法  官  王敏慧
以上正本證明與原本無異。
不得上訴。
                              書記官  丁淑蘭
中    華    民    國    98    年    8     月    11    日
附錄：本案論罪科刑法條全文
中華民國刑法第339條
（普通詐欺罪）
意圖為自己或第三人不法之所有，以詐術使人將本人或第三人之
物交付者，處5年以下有期徒刑、拘役或科或併科1千元以下罰金
。
以前項方法得財產上不法之利益或使第三人得之者，亦同。
前二項之未遂犯罰之。
附表
 ┌──┬────┬───┬──────────────────────┐
 │編號│時間    │被害人│詐騙方法及遭詐騙之金額                      │
 ├──┼────┼───┼──────────────────────┤
 │  1 │97年6月1│乙○○│致電乙○○，佯稱係網路購物人員，訛稱乙○○先│
 │    │8日19時6│      │前交易設定錯誤成分期付款，需至自動櫃員機變更│
 │    │分      │      │設定云云，致乙○○陷於錯誤，依該詐騙集團成員│
 │    │        │      │指示操作，誤將新臺幣（下同）2萬9,986元轉帳至│
 │    │        │      │被告上開北投郵局帳戶內。                    │
 ├──┼────┼───┼──────────────────────┤
 │  2 │97年6月1│甲○○│先致電甲○○，佯稱係網路新奇購物中心服務人員│
 │    │8日21時 │      │，訛稱甲○○先前交易設定錯誤成分期付款，需變│
 │    │34分    │      │更設定云云，另再以電話偽稱，要以甲○○所有之│
 │    │        │      │玉山銀行轉帳，歸還已付貨款，為避免其他銀行帳│
 │    │        │      │戶遭扣款，須先以提款卡至自動櫃員機操作，凍結│
 │    │        │      │甲○○其他銀行之戶頭云云，致甲○○陷於錯誤，│
 │    │        │      │依該詐騙集團成員之指示操作，誤將2萬9,986元轉│
 │    │        │      │帳至被告上開北投郵局帳戶內。                │
 └──┴────┴───┴──────────────────────┘


司法院資訊處製作；財團法人民間司法改革基金會備份。
